【裁判字號】    97,交易,322
【裁判日期】    970718
【裁判案由】    過失傷害
【裁判全文】
臺灣臺北地方法院刑事判決             97年度交易字第322號
公  訴  人  臺灣臺北地方法院檢察署檢察官
被      告  甲○○
上列被告因過失傷害案件，經檢察官提起公訴（九十七年度偵字
第一０四二０號），本院判決如下：
    主  文
甲○○從事業務之人，因業務上之過失傷害人，處有期徒刑貳月
，如易科罰金，以新臺幣壹仟元折算壹日。
    事  實
一、甲○○為南山人壽保險股份有限公司之業務主任，平日即以
    駕駛車號7977-HE號自小客車（下稱系爭汽車）或大眾交通
    工具前往各地從事業務推廣工作，為從事業務之人，其於民
    國九十六年十一月二日上午八時四十四分許，駕駛系爭汽車
    沿臺北市○○區○○路由北往南方向行駛於外側車道，於行
    經松信路與永吉路120巷口後之路旁停車格時，因見松信路
    上距前揭巷口往南起算之第二格停車格內之車輛欲起駛離開
    ，即停等於第三至第四停車格左側之外側車道上欲倒車進入
    該第二格停車格內停車，其原應注意汽車倒車時，應顯示倒
    車燈光或手勢後，謹慎緩慢後倒，並應注意其他車輛及行人
    ，而依當時天候雨，有日間自然光線，路面鋪裝柏油，濕潤
    無缺陷，且視距良好，並無不能注意之情形，竟疏未注意後
    方車輛即貿然倒車，適有警員乙○○騎乘車號BCP-075號之
    警用重型機車（下稱系爭機車）沿臺北市○○區○○路由北
    往南方向亦行駛於外側車道，於無不能注意之情況下，卻亦
    疏未注意其前方甲○○之系爭汽車已顯示倒車燈開始倒車，
    並隨時採取必要之安全措施，逕仍以時速三十公里之速度朝
    系爭汽車之車尾方向駛去，直至與系爭汽車車尾相距甚近時
    始因煞車不及，系爭機車因而失控而人車倒地，滑行至系爭
    汽車車尾後約四公尺處始停止，乙○○並因此受有頭部外傷
    合併臉部撕裂傷、牙齒斷裂、左上肢挫傷、雙膝擦傷、胸部
    挫傷等傷害。甲○○於肇事後，在未有偵查犯罪職務之機關
    或公務員發覺其為犯罪人前，於現場處理之警員到場時，主
    動供承肇事犯罪，自首並接受裁判。
二、案經乙○○訴由臺灣臺北地方法院檢察署檢察官偵查起訴。
    理  由
一、訊據被告甲○○就其於前揭時、地駕駛系爭汽車倒車時，適
    有告訴人乙○○騎乘系爭機車因故人車倒地滑行於其車後，
    並因此而受有頭部外傷合併臉部撕裂傷、皮膚缺損、牙齒斷
    裂、左上肢挫傷、雙膝擦傷、胸部挫傷等傷害等情，為被告
    所不爭執，核與告訴人乙○○於警詢、偵查及本院審理時指
    述情節相符，並有臺北市立聯合醫院忠孝院區九十六年十一
    月七日13338號診斷證明書、同年十一月十四日忠傷43號驗
    傷診斷書、道路交通事故現場圖、道路交通事故調查報告表
    (一)、(二)各一份及現場照片六紙附卷可稽。而被告甲○○就本
    件車禍之發生雖矢口否認有何過失，並辯稱：伊倒車當時已
    依規定顯示倒車燈，且注意後方並無來車後始緩慢倒車，本
    件應係告訴人車速過快，以致操作失控倒地受傷所致，伊就
    告訴人前揭情形顯無法注意，而無過失云云。然查：
  (一)本件告訴人乙○○於案發時因接獲通知，欲前往松信路與忠
    孝東路口執行勤務，因而騎乘系爭機車，由臺北市○○路左
    轉松信路後，即以時速三十公里之速度，沿臺北市○○路由
    北往南方向行駛於外側車道，並於行經松信路與永吉路120
    巷交岔路口後約二至三秒時，即見由被告所駕駛，原停止於
    其前方外側車道之系爭汽車開始倒車，其因煞車不及即人車
    向左側倒地滑行至系爭汽車之車尾後方約一至二公尺等情，
    業據告訴人即證人乙○○於警詢、偵查及本院審理時證述明
    確，並有道路交通事故現場圖、道路交通事故調查報告表(一)
    、(二)各一份及現場照片六紙在卷可考。以被告甲○○迭於警
    詢、偵查及本院中所述：其當時見松信路上距永吉路120巷
    口往南起算之第二格停車格內之車輛欲起駛離開，即將系爭
    汽車停於第三至第四格停車格中之外側車道等該第二停車格
    之車輛離開，當該車輛離開後，其即打倒車檔，觀看後方並
    無來車，即踩油門開始倒車，其打倒車檔至開始倒車約經過
    二秒鐘，開始倒車後約過二秒鐘，其即聽到告訴人機車倒地
    的聲音，並隨即停車等情，若以告訴人所述系爭機車當時之
    時速係三十公里為基準換算（即每秒約行進八點三公尺之距
    離），加上系爭機車倒地後之刮地痕為五點八公尺、停止滑
    行後距被告系爭汽車約二公尺之距離，則被告在打好倒車檔
    ，於注意後方有無來車並開始倒車之時（即二至三秒間），
    告訴人之系爭機車應係在系爭汽車後方約二十四點四至三十
    二點七公尺處，再輔以被告及告訴人所述當時天候下小雨，
    有日間自然光線，當地車流量正常，並不壅塞，被告與告訴
    人間並無其他車輛等情以觀，被告當無不能注意告訴人車輛
    在其後方之理。
  (二)而被告甲○○雖於本院審理時辯稱：依卷附道路交通事故現
    場圖所載現場沒有煞車痕，無落土，且從機車傾倒處起，有
    直線刮地痕長約五點八公尺，兩車無接觸，無撞痕等情，可
    推論告訴人乙○○當時車速已超過限速五十公里，且無偏向
    閃避之意圖，其根本無法注意云云。然被告所述告訴人於案
    發當時車行速度應已超過當地速限五十公里一事，業為告訴
    人所否認，且告訴人於本院審理時即已陳稱：其見被告系爭
    汽車倒車當時即已煞車不及而倒地滑行，後從地上爬起來時
    ，就見到被告系爭汽車之後保險桿等語，亦可知告訴人當時
    並未煞車，亦未與系爭汽車發生撞擊，則案發現場因而無系
    爭機車之煞車痕、撞擊後之落土、雙方車輛亦均無撞痕等情
    ，實屬事理之必然，與常情並無不合之處。又告訴人所騎乘
    之系爭機車於案發現場倒地時，雖曾留下一長約五點八公尺
    之刮地痕，然該刮地痕並非甚長，且以當時係上班時間，車
    流普通，時速僅約三、四十公里，又天候雨、地面濕滑，告
    訴人當時未及煞車即倒地滑行，摩擦力自較地面乾燥時為差
    ，而告訴人僅滑行短暫距離，並未遭被告車輛撞擊等情以觀
    ，則告訴人陳稱其於案發當時之車速僅時速三十公里，尚非
    無據，此外被告並未提出其他證據證明告訴人當時車速已超
    過速限五十公里，以致其於倒車時有無法注意之情事，是其
    前揭所辯，應屬無據，而不足採。
  (三)另告訴人乙○○於本院審理時雖結證稱：其於案發前約十秒
    時，即已遠遠看到被告之系爭汽車併排於外側車道，原想被
    告看見其騎乘警車自後接近，應會自行離開，未料於行經永
    吉路120巷口後約二、三秒，見被告車輛仍併排於外側車道
    上，且突然快速往後倒車，以致其無法反應而倒地受傷，是
    其就本件車禍發生並無過失云云。然其所證被告係突然快速
    往後倒車一情，業據被告所否認，且觀諸卷內道路交通事故
    現場圖所示系爭機車最後傾倒位置及血跡位置，告訴人及其
    機車最後應係倒在松信路上，距永吉路120巷南向第二格停
    車格約中間處，而以停車格之長度約為五點五公尺，又被告
    所供：其係於第三格至第四格停車格間外側車道上停等原停
    放於第二格停車格之車輛駛離後，始開始倒車，約二秒鐘即
    聽聞告訴人煞車及倒地聲而停車，告訴人最後係倒臥於其車
    尾約三公尺處等語，可知被告自開始倒車至聽聞告訴人車輛
    煞車倒地聲而停車為止，於二秒鐘內僅倒車約二公尺左右之
    距離，速度甚為緩慢，並非如告訴人所稱有突然快速往後倒
    車，以致其無法反應之可能，則被告辯稱：其當時倒車時車
    速甚慢等語，應屬實在。又告訴人於本院審理時即已自承：
    警員取締車輛併排違規之標準程序，應係先接近併排車輛之
    駕駛座查看駕駛人有無在車上，若駕駛人在車上，則先規勸
    駕駛人將車駛離，若不駛離則予以開單等語，若告訴人所述
    其於案發前約十秒時（換算距離約八十三公尺遠處），即已
    遠遠看見被告之系爭汽車併排於外側車道之事實為真，則依
    其所述取締違規之程序及一般人之經驗法則，告訴人若真有
    取締之意，自當於接近被告系爭汽車前，即已先行變換車道
    ，以利接近該車輛之駕駛座進行盤查，而本件告訴人於案發
    當時除未減速變換車道以利取締系爭汽車之違規外，並於本
    院審理時自承在案發前二、三秒通過永吉路120巷路口時，
    始發覺被告之系爭汽車已開始倒車，以致煞車不及失控倒地
    等情，顯見告訴人當時並無警告或欲取締系爭汽車違規之意
    ，且應係於通過永吉路120巷口時，始注意到被告之系爭車
    輛在其前方倒車之事實，是告訴人就本件車禍之發生，有未
    注意車前狀況之過失一節，亦堪認定，告訴人證稱其對於
    本件車禍發生並無過失云云，顯係卸責之詞，不足採信。至
    本件車禍經送臺北市車輛行車事故鑑定委員會鑑定之結果，
    除認被告甲○○駕駛系爭汽車有涉嫌有倒車時未注意其他車
    輛之情形外，就告訴人乙○○部分，則係認其騎乘系爭機車
    係涉嫌駕駛失控為肇事原因，然依該鑑定意見書第伍條第一
    項第(四)款中即已載明「另陳君（即告訴人）稱其肇事前即已
    見徐君（即被告）自小客車併排臨停於肇事處，然由陳君重
    機車倒地刮地痕平直且距離徐君自小客車倒車處甚近等情形
    推析，陳君騎乘重機車係在兩車距離很接近時方做反應（未
    做閃避）致倒地失控（依駕駛習慣，一般駕駛反應見同車道
    前方有路邊併排停車之阻礙時，應會提早變換至內側車道行
    駛通過該路邊停車，但當時陳君之駕駛行為似與一般駕駛習
    慣反應之操控行為有所不符）。」等語，可知該鑑定意見書
    就告訴人此部分證詞雖有疑義，但仍予以採用，以致誤認告
    訴人係有涉嫌駕駛失控之肇事原因，而未就其有未注意車前
    狀況等情予以斟酌，是前揭告訴人部分之鑑定意見，尚難憑
    採，附此序明。
  (四)按汽車行駛時，駕駛人應注意車前狀況及兩車併行之間隔，
    並隨時採取必要之安全措施；又汽車倒車時，應顯示倒車燈
    光或手勢後，謹慎緩慢後倒，並應注意其他車輛及行人，道
    路交通安全規則第九十四條第三項、第一百十條第二項分別
    定有明文。被告甲○○及告訴人乙○○均係合法取得我國駕
    駛執照之駕駛人，自有注意遵守前揭規定之義務，且以案發
    當時為雨天，有日間自然光線，地面鋪設柏油、濕潤無缺陷
    ，且視距良好，為道路交通事故調查報告表所明載，被告與
    告訴人二人均並無不能注意之情事，而被告竟疏未注意後方
    車輛即貿然倒車，告訴人亦疏未注意車前狀況，以致煞車不
    及人車倒地而肇事，雙方就本件車禍之發生即同有過失，而
    被告就告訴人所受傷害間復有相當因果關係，自應負過失責
    任，至告訴人就本件車禍之發生雖與有過失，但仍不影響被
    告過失責任之成立。是本件事證明確，被告犯行堪以認定，
    應依法論科。
二、按刑法上所謂業務係指個人基於社會地位繼續反覆所執行之
    事務，其主要業務固不待論，即為完成主要業務所附隨之準
    備工作與輔助工作，亦包括在內，最高法院七十一年台上字
    第一五五０號可資參照。本件被告甲○○係於南山人壽股份
    有限公司擔任業務主任之工作，平日駕駛系爭汽車前往各地
    從事業務推廣工作甚為頻繁一情，為被告所自承，則其駕車
    拜訪客戶之行為雖非主要業務而係附隨業務，惟仍為其社會
    活動之一，在社會上有其特殊之屬性（地位），因而其駕車
    自屬基於社會生活之地位而反覆執行業務，而屬於業務之範
    圍，被告就其駕車拜訪業務之行為，自應屬從事業務之人。
    是核被告所為，應係犯刑法第二百八十四條第二項前段之業
    務過失傷害罪。公訴意旨認被告係犯刑法第二百八十四條第
    一項前段之過失傷害罪，尚有未洽，惟此部分業據公訴人於
    本院審理時當庭變更起訴法條為同條第二項前段之業務過失
    傷害罪，本院自無另行諭知變更起訴法條之必要，併予敘明
    。被告於肇事後，在未有偵查犯罪職務之機關或公務員發覺
    其為犯罪人前，於現場處理之警員到場時，主動供承肇事犯
    罪，自首並接受裁判一節，有卷附臺北市○○○○○道路交
    通事故肇事人自首情形紀錄表一份可按，應依刑法第六十二
    條前段自首之規定，減輕其刑。爰審酌被告前無刑事犯罪紀
    錄，有卷附高等法院被告前案紀錄表一紙可參，素行尚佳，
    其以駕駛小客車推廣業務為業，原更應遵守交通法規以維護
    用路人之安全，卻於倒車時疏未注意後方車輛情形，以致告
    訴人乙○○受有傷害，而被告至今尚未賠償告訴人損害，亦
    未獲得告訴人諒解，犯後仍否認犯罪，態度不良，惟依被告
    與告訴人之過失情節，應以告訴人之過失較為嚴重等一切情
    狀，量處如主文所示之刑，並諭知易科罰金之折算標準。
據上論斷，應依刑事訴訟法第二百九十九條第一項前段，刑法第
二百八十四條第二項前段、第六十二條前段、第四十一條第一項
前段，刑法施行法第一條之一，判決如主文。
本案經檢察官蔡宏展到庭執行職務。
中    華    民    國    97    年    7     月    18    日
                臺灣臺北地方法院刑事第二庭
                    法  官  劉秀君
上正本證明與原本無異。
如不服本判決，應於判決送達後10日內向本院提出上訴狀（應抄
附繕本）。告訴人或被害人如對於本判決不服者，應具備理由請
求檢察官上訴，其上訴期間之計算係以檢察官收受判決正本之日
期為準。
                    書記官  吳俊龍
中    華    民    國    97    年    7     月    18    日
附錄本案論罪科刑法條全文
中華民國刑法第284條
（過失傷害罪）
因過失傷害人者，處 6 月以下有期徒刑、拘役或 5 百元以下罰
金，致重傷者，處1年以下有期徒刑、拘役或5百元以下罰金。
從事業務之人，因業務上之過失傷害人者，處 1 年以下有期徒
刑、拘役或1千元以下罰金，致重傷者，處3年以下有期徒刑、拘
役或2千元以下罰金。


司法院資訊處製作；財團法人民間司法改革基金會備份。
